台灣高等法院民事判決　九十年度上更(一)字第三○五號
　　上　訴　人　乙○○
　　被 上訴 人　漢祥實業股份有限公司
　　法定代理人　李瑟何小棟.
　　被 上訴 人　甲○○
右當事人間請求返還價金等事件，上訴人對於中華民國八十八年十月六日臺灣臺北地
方法院八十七年度訴字第一四八四號第一審判決提起上訴，經最高法院第一次發回更
審，本院判決如左：
    主      文
原判決第一項關於駁回上訴人後開第二項之訴及該部分假執行之聲請暨訴訟費用負擔
之裁判均廢棄。
被上訴人應連帶給付上訴人新台幣壹佰貳拾柒萬元，及自民國八十七年四月三十日起
至清償日止，按年息百分之五計算之利息。
上訴人其餘上訴駁回。
第一審訴訟費用除已確定部分外，及第二審、發回前第三審訴訟費用，均由被上訴人
連帶負擔十分之六，餘由上訴人負擔。
本判決關於上訴人勝訴部分，於其以新台幣肆拾貳萬元供擔保後，得假執行；但被上
訴人於假執行程序實施前，預供擔保新台幣壹佰貳拾柒萬元後，得免為假執行。
    事      實
甲、上訴人方面：
一、聲明：
(一)原判決關於駁回上訴人左開第二項部分之訴及其假執行之聲請，暨命負擔該部分
    訴訟費用之裁判均廢棄。
(二)右廢棄部分，被上訴人應連帶給付上訴人新台幣（以下同）二百十四萬元，及自
    起訴狀繕本送達翌日起至清償日止，按年息百分之五計算之利息。
(三)歷審訴訟費用均由被上訴人負擔。
(四)上訴人願供擔保，請准宣告假執行。
二、陳述：
(一)上訴人於民國（下同）八十一年十月十三日分別與被上訴人漢祥實業股份有限公
    司（以下簡稱漢祥公司）、甲○○簽訂房屋、土地預定買賣契約，以總價三百五
    十二萬元購買坐落台北市○○區○○段四小段二○八地號土地上，由被上訴人漢
    祥公司興建之「巨星廣場」大廈十樓Ｓ戶，面積約十四．九四坪房屋及基地應有
    部分，並已依約分期繳付價款共計一百零七萬元（含交屋款三萬元），尚餘銀行
    貸款二百四十五萬元。八十五年間該大廈建築完成，房屋室內及附屬建物面積僅
    約七．四四坪，不及契約所定面積二分之一，依系爭房屋買賣契約第二條約定，
    被上訴人應依平均單價補貼上訴人，但被上訴人未依約扣減，上訴人乃聯合其他
    承購戶五十餘人委請陳凱聲律師與被上訴人協商，被上訴人同意折讓，上訴人僅
    需支付尾款二百零七萬六千五百元，上訴人乃於同年九月十七日應被上訴人要求
    辦妥折讓事宜，並在房地所有權移轉登記之相關文件上用印，及簽發與尾款同額
    之本票乙紙予被上訴人作為擔保，詎被上訴人於八十六年六月三日擅將房地出售
    並移轉登記予訴外人謝淑珍，經上訴人委請律師於八十七年三月二十四日發函定
    期催告被上訴人履行契約，未獲置理，按最高法院三十年上字第一二五三號判例
    ，被上訴人顯已給付不能，上訴人遂於八十七年四月三日依民法第二百五十六條
    規定，對被上訴人通知解除契約，爰依系爭房屋買賣契約第十八條、第十九條第
    一項第一款，及系爭土地買賣契約第九條、第十條第一項第一款等規定，請求被
    上訴人連帶返還已受領之價金一百零七萬元，並依民法第二百五十九條第二款規
    定請求法定利息，暨連帶給付違約金一百零七萬元，並依民法第二百三十三條規
    定給付法定遲延利息。（上訴人於原審依消費者保護法請求被上訴人漢祥公司賠
    償五十萬元及其利息部分，因其未上訴而確定）
(二)上訴人參加之自救會及委請之律師與被上訴人協商時，被上訴人自承催告解約信
    函出於誤會，原買賣契約有效，並與上訴人辦妥折讓事宜，顯見被上訴人撤銷八
    十五年六月十八日解除契約之意思表示，原買賣契約仍有效。若認兩造重訂買賣
    契約，則被上訴人將房地售予他人，亦屬給付不能。
(三)按物之出賣人，負交付其物於買受人並使其取得該物所有權之義務，民法第三百
    四十八條第一項定有明文。所謂交付其物於買受人，指出賣人依債之本旨交付其
    物之所有權予買受人。而買賣標的物是否符合債之本旨，應依當事人訂約之內容
    及客觀上是否符合物之通常效用判斷之，出賣人所交付之物雖符合契約約定內容
    ，但客觀上難以符合物之正常使用，難謂符合債之本旨。查系爭房屋屬小型套房
    式住宅，合理之公設面積至多不應超過室內面積之三分之一，否則於居住空間產
    生狹促之感。且依一般建築銷售實務，室內面積與公設面積之比例鮮少為一比一
    ，一般人亦不願接受公設面積相當或大於室內面積之房屋，故本諸誠信原則，此
    種為一般人較不容易接受之房屋，且依我國民情確足以影響買受意願時，被上訴
    人本應於訂約時明確告知，並非於契約中含糊規定即謂已盡告知義務。是依公平
    原則而言，被上訴人於八十五年間通知繳付尾款辦理交屋時提出之給付，難謂符
    合債之本旨，不生提出之效力。
(四)同時履行抗辯權之效力為暫時的拒絕請求權之行使，只要行使抗辯權之意思讓相
    對人知曉即可認已行使。查系爭房屋面積存有前述瑕疵，上訴人親自前往工地現
    場要求被上訴人之承辦人員提出具體說明及解決方案，否則拒絕繳付尾款，更委
    請律師與被上訴人協商，足認上訴人已行使此抗辯權。縱認上訴人應先給付價金
    ，但兩造達成折讓協議時，被上訴人仍應催告始得解除該協議。
(五)系爭房屋買賣契約僅於第十五條規定被上訴人完成房屋工程及房地產權移轉手續
    後，「得」通知上訴人辦理交屋，則交屋與否完全操之於被上訴人。而依房屋價
    款分期表所載，除交屋款三萬元外，其餘所有價款均在被上訴人領取使用執照時
    付清，即只有辦理銀行貸款者，方能移轉登記產權，未辦銀行貸款而欲以現金繳
    付者，卻在產權尚未移轉登記情形下，一經被上訴人通知，即須於七日內一次付
    清，否則違約，該定型化契約條款違反誠信原則，對消費者顯失公平，依消費者
    保護法第十二條第一項規定應為無效，是上訴人在被上訴人未移轉產權前得拒絕
    付清價金，被上訴人解除契約應為無效。
(六)系爭房地買賣契約屬預售屋買賣，上訴人依工程進度繳款，消費關係持續進行、
    發生，並非簽約後即告結束，則系爭大廈完工、兩造辦妥折讓手續、被上訴人主
    張解除契約及轉售他人，均發生在八十三年一月十一日消費者保護法公布施行之
    後，自得適用該法，未牴觸法律不溯及既往原則。
(七)同時履行抗辯權固非經當事人援用，不能發生效力，但袛要其存在，遇有解除權
    之發生以給付遲延為要件者，相對人如欲解除契約時，必先提出自己之給付始得
    為之。本件被上訴人以上訴人給付遲延為由欲解除契約，應先提出自己之給付，
    即交付房地及移轉所有權予上訴人，但其未提出，其解除契約洵屬無據。
(八)最高法院七十年台上字第三一五九號判例係謂買賣標的物有數宗，其中部分有效
    ，出賣人就無效部分一併催告買受人給付價款，僅超過有效部分不生催告效力。
    系爭買賣契約均有效，且被上訴人明知應找補而未找補，兩造尚未結算，及上訴
    人已行使抗辯權，自無上開判例所指情節不符。
(九)被上訴人欲以上訴人違反系爭契約第四條第三款規定，而依第十九條第二款解約
    時，須先依第四條第三款催告上訴人於七日內付清款項未果，再依第十九條第二
    款再次催告，仍不履行後方得為之。查被上訴人僅函催上訴人依第四條第三款規
    定給付價金，未依第十九條第二款規定再次催告，即來函解除契約，自不生解除
    之效力。
三、證據：援用於原審提出之房屋、土地預定買賣契約書、收據、統一發票、華南商
    業銀行全行通收存款憑條副根、陳凱聲律師函、證明書、建物登記謄本、存證信
    函、掛號郵件收件回執、律師函、新聞紙等影本，並聲明證人何月霞、何鴻毅。
    又於發回前本院前審聲明證人何應欽、何鴻毅，及於本院提出掛號郵件收件回執
    （已發還）。
乙、被上訴人方面：
一、聲明：
(一)駁回上訴。
(二)如受不利判決，請准供擔保宣告免為假執行。
二、陳述：
(一)依系爭房屋買賣契約第四條第一、三項及第十九條第二項約定，被上訴人於八十
    五年一月五日取得使用執照時，上訴人應給付銀行貸款二百四十四萬元，然被上
    訴人於八十五年五月三十一日催告，其置之不理，應負遲延責任，被上訴人乃於
    同年六月十九日解除系爭買賣契約。
(二)按民法第二百五十八條第三項規定，系爭買賣契約解除後不得撤銷。又依民法第
    九十八條及最高法院三十九年度台上字第一○五三號判例，兩造雖於八十五年九
    月十七日合意折讓價金，但屬另定附條件之買賣契約，上訴人應與被上訴人另訂
    買賣契約，辦理房地移轉登記相關文件之用印手續，及簽發與尾款同額之本票予
    被上訴人作擔保，然上訴人未辦理，經被上訴人口頭催告未果，契約未生效。退
    步言之，上訴人於完成上開手續後，仍應給付相當於貸款之現金始完成買賣契約
    條件。再退步言，兩造就新定買賣契約未約定如原買賣契約內容，被上訴人自無
    給付違約金之義務。
(三)系爭房屋買賣契約第一條第一項約定房屋面積約十四點九四坪；第二項約定：「
    前開本戶房屋面積包括：１、使用面積即本戶室內與附屬建物及當層之電梯間、
    樓梯間、走道。２、公共面積即一樓住宅門廳、地上二至六樓之樓電梯間、七樓
    休閒服務中心、及有關之、水電設備、機電設備、消防設備、管理服務等空間以
    及屋頂突出物等公共設施之持分面積。３、地下停車場持分面積即地下室第五層
    停車場之持分面積。」，就房屋面積之範圍為明確之定義及說明。又第二條約定
    ：「如有誤差．．超過百分之一時，超過部分依本戶銷售之平均單價無息計算相
    互補貼價款」，系爭房屋登記面積十四．四坪，誤差僅Ｏ．五四坪，乃依契約互
    相找補之問題，然上訴人未曾要求依上開約定找補，被上訴人自無從辦理，且找
    補約定與上訴人所負價金給付義務無對價關係，不得據以拒絕給付價金。
(四)最高法院五十年台上字第一五五Ｏ號判例意旨：「債務人享有同時履行抗辯權者
    ，在未行使此抗辯權以前，仍可發生遲延責任之問題，必須行使以後始能免責」
    。查上訴人依約應繳納房地價款時，未主張同時履行抗辯，不得免除遲延責任。
    至陳凱聲律師之通知書無法證明上訴人曾委請其與上訴人協商。且陳凱聲律師僅
    與被上訴人協商房屋價款折讓事宜，無代上訴人主張同時履行抗辯情事。至證人
    何月霞、何鴻毅均與上訴人為親戚友人關係，不得作為有利上訴人主張之唯一證
    據。
(五)依消費者保護法施行細則第四十二條規定，無論兩造間消費關係是否持續進行，
    均無消費者保護法之適用。
(六)兩造於交屋階段會算後，被上訴人始負找補義務，故被上訴人之前催告上訴人給
    付價金二百四十五萬元，非過大催告。退步言，最高法院七十年台上字第三一五
    九號判例意旨：債權人就買賣價金所為之過大催告，僅該超過部分不生效力，尚
    難謂就債務人應給付部分亦不生催告之效力。縱認被上訴人催告上訴人給付房地
    價款未扣除應找補坪數之價金，係過大之催告，僅超過部分不生效力。
(七)系爭房屋買賣契約第四條第三項所謂「即按違約罰則處理」約定，探求兩造真意
    ，指第十九條第二項有關「甲方 (上訴人)同意乙方 (被上訴人)逕行解除本約，
    並將已支付之全部價款作為賠償乙方之懲罰金，絕無異議。」之約定。退萬步言
    ，若鈞院不採前開看法，然被上訴人於上開催告函明白表示履催上訴人繳款，上
    訴人均置之不理，此節未經上訴人否認，堪認被上訴人確曾依約催告上訴人繳款
    。
三、證據：援用於原審提出之存證信函、掛號郵件收件回執、台灣台北地方法院八十
    六年度訴字第一八五三號、八十五年度訴字第一四一七號民事判決、最高法院八
    十七年度台上字第一二○二號民事裁定、面積表、買賣契約書、使用執照等影本
    ，並聲明證人張仁奕。又於本院提出被上訴人漢祥公司變更登記事項卡。
    理  　　由
一、上訴人起訴主張：伊於八十一年十月十三日分別與被上訴人漢祥公司、甲○○簽
    訂房屋、土地預定買賣契約，以總價三百五十二萬元購買坐落台北市○○區○○
    段四小段二○八地號土地上，由被上訴人漢祥公司興建之「巨星廣場」大廈十樓
    Ｓ戶及基地應有部分，並已繳付價款共計一百零七萬元，尚餘銀行貸款二百四十
    五萬元，八十五年九月十七日兩造合意折減價金尾款為二百零七萬六千五百元，
    惟被上訴人於八十六年六月三日將上開房地出售並移轉登記予謝淑珍，構成中途
    不賣及給付不能，經伊委由律師於八十七年三月二十四日發函定期催告被上訴人
    履約，未獲置理，遂於同年四月三日對被上訴人為解除契約之意思表示等情，業
    據上訴人於原審提出房屋、土地預定買賣契約書、收據、統一發票、華南商業銀
    行全行通收存款憑條副根、證明書、建物登記謄本、存證信函、掛號郵件收件回
    執、律師函，及於本院提出掛號郵件收件回執為證，並為被上訴人所不爭執，堪
    信為真正。
二、被上訴人抗辯：系爭房屋買賣契約第四條第三項所謂「即按違約罰則處理」約定
    之真意，指第十九條第二項有關「甲方 (上訴人)同意乙方 (被上訴人)逕行解除
    本約，並將已支付之全部價款作為賠償乙方之懲罰金，絕無異議。」之約定，因
　　其於八十五年五月三十一日催告上訴人給付銀行貸款二百四十四萬元，上訴人置
　　之不理，其自得解除契約，遂於同年六月十九日對上訴人乃為解約之意思表示；
　　又其於發函催告前，曾多次催告上訴人給付價金云云。上訴人則以：依上開第十
　　九條規定，被上訴人應再次催告始得解約，其未為之，解約不生效力等語反駁之
　　。按：
(一)解釋契約，固須探求當事人立約時之真意，不能拘泥於契約之文字，但契約文字
    業已表示當事人真意，無須別事探求者，即不得反捨契約文字而更為曲解，最高
    法院十七年上字第一一一八號著有判例。查系爭房屋買賣契約第四條第三項約定
    ：「甲方（即上訴人）若不需辦理貸款者或不於乙方（即被上訴人漢祥公司）通
    知期限內辦理貸款手續者，應於乙方通知日起七日內以現金一次向乙方付清，如
    甲方逾期不為付清，即按違約罰則處理。」；第十九條第二項約定：「如甲方違
    反本契約書任一條款規定，經乙方依約催告仍不履行時，甲方同意乙方逕行解除
    本約，並將已支付之全部價款作為賠償乙方之懲罰金。」。系爭土地買賣契約第
    三條第三項約定：「甲方（即上訴人）若不需辦理貸款者或不於乙方（即被上訴
    人甲○○）通知期限內辦理貸款手續者，應於乙方通知日起七日內以現金一次向
    乙方付清，如甲方逾期不為付清，即按違約罰則處理。」；第十條第二項約定：
    「甲方違反本約書任一條款規定，經乙方依約催告仍不履行時，甲方同意乙方得
    逕行解除本約，甲方已支付之各項款額視為甲方賠償乙方之懲罰金。」。自其文
    義分別「通知」及「催告」二用語，且明示上訴人於收受催告後仍不履行，被上
    訴人始取得契約解除權，應解為業已表示兩造之真意係被上訴人通知上訴人辦理
    貸款，上訴人應於收受通知後七日內辦理貸款手續或以現金支付被上訴人，逾期
    未履行，即屬違約，經被上訴人催告仍未履行時，被上訴人始得解除契約。被上
    訴人抗辯該契約真意係上訴人未於收受通知後七日內辦理貸款手續或支付現金，
    其即得解除契約云云，未舉證以實其說，且係捨棄上開契約文字而更為曲解，應
    不足採。
(二)被上訴人於八十五年五月三十一日以存證信函通知上訴人於七日內給付價金尾款
    ，上訴人未置理，被上訴人即於同年六月十九日以存證信函對上訴人為解約之意
    思表示等事實，業據被上訴人於原審提出存證信函及掛號郵件收件回執為證，並
    為上訴人所不爭執，堪信為真正。又上開前函固記載：「本公司前曾通知台端前
    來辦理產權移轉及銀行貸款手續，惟台端於通知期限內未辦妥上揭貸款手續，依
    買賣契約規定，視台端為不需辦理貸款」字樣，然查，上訴人否認被上訴人於通
    知繳款後曾再次催告，被上訴人亦未舉證以實其說，上開記載是否符合事實，尚
    非無疑。退步言，被上訴人曾為口頭通知或催告，然參諸系爭房屋買賣契約第二
    十四條第一項約定：「甲乙雙方相互間所為之洽商、徵詢或通知辦理事項，均以
    書面按本契約所載之住址以掛號郵寄為準」；系爭土地買賣契約第十一條前段約
    定：「甲乙雙方相互間所為之洽商、徵詢或通知辦理事項，均以書面按本約所載
    通訊地址掛號郵寄為之」，顯見兩造約定通知及催告均以書面為要式，被上訴人
    僅以口頭為之，自不生契約所定通知及催告之效力。故堪認被上訴人未踐行上開
    書面催告手續，約定解除權尚未發生，其所為解除契約之意思表示自不生效力。
    從而兩造嗣後合意折減價金尾款，僅係變更系爭買賣契約之價金要件之意，不生
    另訂買賣契約之問題。
三、上訴人主張依系爭房屋買賣契約第十八條、第十九條第一項第一款，及系爭土地
    買賣契約第九條、第十條第一項第一款等規定，請求被上訴人連帶返還已受領之
    價金一百零七萬元，並依民法第二百五十九條第二款規定請求法定利息，暨連帶
    給付違約金一百零七萬元，並依民法第二百三十三條規定給付法定遲延利息。查
    ：
(一)系爭房屋買賣契約第十八條約定：「本約房屋使用之基地，由甲方按其應持分之
    土地面積，另與土地所有權人訂立『土地預訂買賣契約書』，乙方對『土地預訂
    買賣契約書』中賣主應履行之義務負連帶責任。」；第十九條第一項：「如因可
    歸責於乙方之因素致乙方違反本契約中途不賣不建時，乙方應將甲方所付乙方之
    全部價款悉數退還甲方，並以同額之懲罰金賠償甲方。」。系爭土地買賣契約第
    九條約定：「本約土地上之房屋，由甲方另向房屋賣方價購並訂立『房屋預訂買
    賣契約書』，乙方對『房屋預訂買賣契約書』中賣方應履行之義務負連帶責任。
    」；第十條第一項約定：「本約土地持分倘乙方無故不能交付或不賣時，乙方應
    按照甲方已繳付土地價款加倍退還甲方，同時雙方同意解除本契約。」。經查，
    系爭買賣契約未經被上訴人解除，被上訴人竟將標的房屋、土地出售及移轉所有
    權予謝淑珍，經上訴人催告後未予置理，符合上開因可歸責於被上訴人之事由而
    中途不賣及無故不能交付或不賣情事，上訴人自得行使約定解除契約，則系爭買
    賣契約因上訴人對被上訴人為解約之意思表示而消滅，上訴人依上開約定，請求
    被上訴人連帶返還已受領之價金一百零七萬元，及依民法第二百五十九條第二款
    規定請求加計自起訴狀繕本送達翌日（即八十七年四月三十日）起至清償日止，
    按年息百分之五計算之利息，即屬正當，應予准許。
(二)上訴人主張被上訴人應依上開約定連帶給付一百零七萬元之懲罰性違約金，固非
    無據。惟按約定之違約金額過高者，法院得減至相當之數額，民法第二百五十二
    條定有明文。又按懲罰性質之違約金，係債權人除得請求債務人支付違約金外，
    並得請求因債務人履行及不履行之損害賠償，衡量該違約金是否過高，自應依一
    般客觀事實、社會經濟狀況及當事人履約之誠信態度等情形，以為酌定標準。是
    本院斟酌上訴人已履行之價金給付義務約達三分之一；其履約期間一般金融機構
    之放款利率；房地產市場交易不復熱絡，及被上訴人已建築完成買賣標的房屋，
    因誤認系爭買賣契約業遭其解除，始出售他人，尚非惡意毀約等情，認兩造約定
    一百零七萬元懲罰性違約金實屬過高，應予核減至二十萬元為適當。則上訴人請
    求被上訴人連帶給付違約金二十萬元，及依民法第二百三十三條規定給付自起訴
    狀繕本送達翌日（即八十七年四月三十日）起至清償日止，按年息百分之五計算
    之遲延利息，為有理由，應予准許。超過部分之請求為無理由，不應准許。
四、綜上論述，上訴人請求被上訴人連帶給付在一百二十七萬元，及自八十七年四月
    三十日起至清償日止，按年息百分之五計算之利息範圍內為有理由，原審駁回該
    部分之訴，殊欠允當，上訴人求予廢棄改判，應予准許。上訴人其餘請求為無理
    由，原審駁回該部分之訴及假執行之聲請，其理由雖有不當，但結論相同，仍應
    予以維持。上訴人求予廢棄改判，非有理由，應予駁回。
五、上訴人勝訴部分，兩造分別陳明願供擔保，請准宣告假執行及免假執行，核均無
    不合，爰分別酌定相當之擔保金額准許之。
六、兩造其餘之攻擊防禦方法及聲明之證據，核於本件判決結果不生影響，無一一論
    述之必要，併此敘明。
七、據上論結，本件上訴為一部有理由，一部無理由，依民事訴訟法第四百五十條、
    第四百四十九條第二項、第七十九條但書、第八十五條第二項、第四百六十三條
    、第三百九十條第二項、第三百九十二條，判決如主文。
中　　　華　　　民　　　國　　九十一　　年　　　二　　  月　　　五　　　日
　　　　　　　　　　　　　　　　民事第二庭
                            　　　　審判長法  官　尤  豐  彥
                            　　　　　　　法  官　魏  麗  娟
                            　　　　　　　法  官　翁  昭  蓉
右正本係照原本作成。
如不服本判決，應於收受送達後二十日內向本院提出上訴書狀，其未表明上訴理由者
，應於提出上訴後二十日內向本院補提理由書狀（均須按他造當事人之人數附繕本）
上訴時應提出委任律師或具有律師資格之人之委任狀；委任有律師資格者，另應附具
律師及格證書及釋明委任人與受任人有民事訴訟法第四百六十六條之一第一項但書或
第二項（詳附註）所定關係之釋明文書影本。
中　　　華　　　民　　　國　　九十一　　年　　　二　　  月　　　五　　　日
　　　　　　　　　　　　　　　　　　　　  書記官  吳  美  貞
附註：
民事訴訟法第四百六十六條之一（第一項、第二項）：
對於第二審判決上訴，上訴人應委任律師為訴訟代理人。但上訴人或其法定代理人具
有律師資格者，不在此限。
上訴人之配偶、三親等內之血親、二親等內之姻親，或上訴人為法人、中央或地方機
關時，其所屬專任人員具有律師資格並經法院認為適當者，亦得為第三審訴訟代理人
。
